【裁判字號】    97,交聲,1570
【裁判日期】    971022
【裁判案由】    交管條例聲異
【裁判全文】
臺灣板橋地方法院交通事件裁定        97年度交聲字第1561號
原處分機關  交通部公路總局臺北區監理所板橋監理站
異  議  人
即受處分人  甲○○
選任辯護人  乙○○
上列異議人因不服交通部公路總局臺北區監理所板橋監理站於民
國九十七年五月二十六日所為板監營裁字第裁４１－Ｃ0000
0000號、第裁４１－Ｃ00000000號（原舉發案號：
臺北縣政府警察局九十七年二月二十一日北縣警交字第Ｃ000
00000號、第Ｃ00000000號）違反道路交通管理事
件裁決書所為處分，經聲明異議，本院裁定如下：
    主  文
原處分關於拒絕停車接受稽查而逃逸部分撤銷。
甲○○汽車駕駛人不服從交通勤務警察之稽查，處罰鍰新臺幣玖
佰元，並記違規點數壹點。
其餘異議駁回。
    理  由
一、原處分意旨略以：異議人即受處分人甲○○於民國九十七年
    三月二十九日下午二時二十分許騎乘車號ＣＸＴ－５５２號
    重型機車行經臺北縣金山鄉○○○○道、財神廟入口處時因
    有「駕車行經有燈光號誌管制之交岔路口闖紅燈」及「違反
    條例之行為，拒絕停車接受稽查而逃逸」之違規行為，經臺
    北縣政府警察局金山分局警備隊員警逕行舉發，並經原處分
    機關依道路交通管理處罰條例第五十三條第一項及六十條第
    一項之規定，分別裁處罰鍰新臺幣（下同）二千七百元及三
    千元，並依同條例第六十三條第一項記違規點數三點及一點
    在案。
二、異議意旨略以：
  1.按道路交通管理處罰絛例第五十三條第一項所處罰者係針對
    於燈光管制號誌紅燈亮啟之際，駕駛人駕駛動力交通工具通
    過交岔路口之停止線而言。異議人於嗣後再重返該路口進行
    測量，該路口之紅燈停止線至對面路口，長度約三十公尺；
    舉發員警當日所攔停之位置係於金山鄉龜子四十之一號民宅
    前，距離該路口約一百公尺，中間的路段係一弧形彎道有視
    線之阻隔，舉發員警僅能以對向車道之燈光管制號誌，作為
    判斷該交岔路口紅燈是否亮啟之依據。復該路口之黃燈僅閃
    爍三秒，異議人當日之車行速度約每小時三十公里即每秒八
    點三公尺，過該路口所需之時間需要三點六秒。
    舉發員警當日所站立攔停之位置，對於異議人於行經該路口
    時，究係於燈光管制號誌紅燈亮啟後通過交岔路口停止線，
    或係於綠燈之際進入交岔路口、而因燈光號誌變換過快致於
    紅燈之際到達對面路口，根本無從依照實際雙眼目視進行通
    常合理之判斷，僅能依據對向車道之燈光號誌供作大概之判
    斷；況且舉發員警員距離該路口有一百公尺，異議人縱係於
    綠燈時通過該路口，依照異議人車速每秒八點三公尺，到達
    舉發員警站立之位置亦需十二秒，對向之燈光號誌早就己經
    變成紅燈。舉發員警無法依目視判斷異議人有無於燈光管制
    號誌紅燈亮啟之際通過交岔路口之停止線，甚至因為站立位
    置之視差根本無法看到該交岔路口的車行狀況與燈光號誌變
    換的實際情形，遽謂異議人有闖紅燈之交通違規行為，實已
    讓人對其主觀之判斷產生巨大之合理懷疑。
    按道路交通管理處罰條例第八十九條前段規定：「法院受理
    有關交通事件，準用刑事訴訟法之規定」，則依刑事訴訟法
    第一百五十四條第二項規定：「犯罪事實應依證據認定，無
    證據不得認定犯罪事實」，於本案舉發員警舉發異議人闖紅
    燈，並未有依據任何客觀上之證據，或謂考量交通事件所欲
    保謢之法益及所侵害人民之利益，若一律均令執法人員須依
    照刑事訴訟法負百分之一百的舉證責任，不僅不符比例原則
    ，亦將對交通違規行為的舉發造成執行成本上的莫大負荷，
    故允許執法人員於比倒原則的範圍內，依其合理的主觀判斷
    對交通違規行為進行取締，然並非謂執法人員即可毫無所本
    依其個人主觀恣意對交通違規行為進行舉發，執法人員仍須
    依照可使人信服大概如此的事實，並且提出相當的客觀上舉
    證，其所為的交通違規舉發行為方為適法且適當。本件舉發
    員警因為所站立的位置有視差，導致根本無法看到當時交岔
    路口會際的車行狀況與號誌的燈色變換，可憑以進行交通違
    規舉發的客觀上證據僅有賴於距離其一百公尺處對向車道的
    號誌燈色，實難謂舉發員警對異議人的舉發行為有盡到任何
    基本、相當的舉證責任，不僅違反刑事訴訟法相關舉證責任
    的規定，更遠遠悖離了交通事件實務運作上允許執法人員依
    其主觀合理的判斷進行違規舉發的伸宜操作精神。故本件舉
    發員警舉發異議人闖紅燈，不但於事實上毫無根據，於法律
    亦洵無理由。
  2.按道路交通管理處罰條例第六十條第一項所處罰者，須以交
    通行為人有一違反處罰條例之行為為前提，且須經交通勤務
    警察制止而不聽制止或拒絕停車接受稽查逃逸始該當。其所
    保護之法盍係在阻止交通行為人因不聽制止所造成的持續違
    規狀態，以及防免交通行為人拒絕停車接受稽查而逃逸，導
    致交通執法人員無法執行公權力。
    查異議人當日於金山鄉龜子山四十之一號民宅前經舉發員警
    以手勢要求於路邊停車，異議人隨即配合停靠於路邊，並依
    其要求出示證件，雖之後逕自取回證件，但亦始終停留現場
    並未離開，直至舉發員警先行離開後才自行離去。按諸適用
    本條項之前提須以交通行為人有一違反處罰條例之行為在先
    ，既然異議人並末有闖紅燈之行為，則自無適用本條項規定
    之餘地；縱謂本條項不以有違反處罰絛例之行為在先者為前
    提，按本條項之行為構成要件係「不聽制止或拒絕停車接受
    稽查而逃逸」，異議人並未有不聽制止之行為，亦未有拒絕
    停車接受稽查而逃逸之行為，反而係於舉發員警以手勢要求
    於路邊停車後隨即配合停車無有不聽制止，停車後亦始終停
    留於現場直至舉發員警先行離開無有拒絕停車接受稽查而逃
    逸，甚者本人隨後即前往金山分局意欲說明事發經過，雖因
    大門處值班員警告以無法處理而未果，然更加證明本人無有
    不聽制止或拒絕停車接受稽查而逃逸的主觀上故意及客觀上
    之行為，舉發員警以異議人逕自取回證件拒絕再度提供證件
    ，即謂異議人已有該當本條項之構成要件，於法恐有未合。
  3.綜合以上，請求裁定撒銷原處分機關所為之上開二張罰單行
    政處分云云。
三、按汽車駕駛人，行經有燈光號誌管制之交岔路口闖紅燈者，
    處新臺幣一千八百元以上五千四百元以下罰鍰。前項紅燈右
    轉行為者，處新臺幣六百元以上一千八百元以下罰鍰，道路
    交通管理處罰條例第五十三條第一項定有明文。汽車駕駛人
    有道路交通管理處罰條例第五十三條之情形之一者，各記違
    規點數三點，同條例第六十三條第一項第三款亦定有明文。
    現行實務上舉發「紅燈左轉」和「紅燈越線臨停」的認定方
    式，係依交通部八十二年三月廿七日研商闖紅燈認定標準會
    議紀錄及交通部八十二年四月二十二日交路字第○○九八一
    一號函示辦理如下：（一）車輛面對圓形紅燈時，仍逕予穿
    越路口至銜接路段，含左轉、直行、迴轉及右轉（依箭頭綠
    燈允許行駛者除外），即視為闖紅燈之行為。（二）繪設路
    口範圍者：車輛無視於紅燈警示，有穿越路口之意圖，而車
    身已伸入路口範圍亦視同闖紅燈；若僅伸越停止線而未達路
    口範圍者，則視為不遵守標線指示（可以處罰條例第六十第
    三項之規定處分之）。（三）無繪設路口範圍者：以車輛無
    視於紅燈號誌，而有穿越路口之企圖，其車身並已伸越停止
    線並足以妨害其他方向人（若有行人穿越道）、車通行者亦
    以闖紅燈論處，若僅車身伸越停止線則以不遵守標線指示視
    之。
四、經查：證人即本件舉發之員警張瑞祥於本院調查時具結證稱
    ：當時伊是執行取締惡性違規勤務，違規人之違規行為是闖
    紅燈，伊當時的位置距離其闖越之紅燈約三十公尺，當時已
    經紅燈三秒鐘，有一輛機車闖越紅燈，伊就以指揮棒示意違
    規車輛停車，攔查取締，伊告知違規事寶為闖紅燈，並告以
    法條條文，伊在告知違規事實後要求駕駛人出示證件，駕駛
    人趁伊不注意的時候，在約十鐘之後將其證件拿走。因為當
    時伊在告發另外一件闖紅燈，伊現在不記得原先伊將該違規
    駕駛人的證件放在哪裡，伊只知道駕駛人就取回證件，伊不
    清楚駕駛人是如何取回證件，伊只知道駕駛人已經將駕駛人
    的證件拿在駕駛人的手上，駕駛人將證件取走的時候，伊就
    記下駕駛人車牌，當時駕駛人留在現場，但因為伊向駕駛人
    再次索取證件時，駕駛人拒絕出示，所以伊就直接記下駕駛
    人的車牌，然後自行離開，因為當時也到交班的時間，當時
    伊執行取締勤務時所站立的位置是站在路旁，看得到最遠處
    的燈號，伊確實是有看到違規人闖越紅燈的情形，並非藉由
    對向車道的號誌加以推測。伊當時站立在卷附「現場弧形彎
    道之道路二」照片所示慢車道的中間，所以從伊的角度確實
    可以直接看到異議人闖越的號誌，也看得到白色的停止線等
    情（九十七年七月九日訊問筆錄）。按燈光號誌之違反，其
    所需之舉證狀態稍縱即逝，除設有感應照相之路口外，事後
    無法還原現場狀態，拒絕停車接受稽查而逃逸者之情形亦同
    ，職是，舉發當時現場之值勤員警自屬交通案件之重要證人
    。參酌員警執行公務時，本身即受有行政懲處責任之監督，
    且其到庭具結作證，更係以刑事責任擔保其證言之真實性，
    本件舉發員警與異議人間並無何身分利害業務關係，當無嫌
    隙，衡諸情理應無甘冒偽證罪刑責風險而故意設詞構陷異議
    人，且依證人之明確證述，符合現場狀況及經驗法則，難認
    於本件舉發有誤認燈號、停止線位置之情事，證人既證稱看
    得見停止線即舉發單上所指闖越之燈號，則證人舉發異議人
    闖紅燈之違規及非屬推測，而異議人亦未就執勤員警之舉發
    有誤提出具體證據以供調查，本院認員警本於維護交通秩序
    、安全職責所為之取締，當屬合法、正確之舉發。異議人未
    提出任何證據證明該路口之燈光、號誌確有異常之情形，僅
    於事後空言否認上開違規行為，所辯尚無足採。
五、次按汽車駕駛人，駕駛汽車有不服從交通勤務警察或依法令
    執行交通指揮、稽查任務人員之指揮或稽查，處新臺幣九百
    元以上一千八百元以下罰鍰，汽車駕駛人有第六十條第二項
    第一款之違規時應記違規點數一點，道路交通管理處罰條例
    第六十條第二項第一款、第六十三條第一項第三款定有明文
    。又汽車駕駛人，駕駛汽車有不服從交通勤務警察或依法令
    執行交通指揮、稽查任務人員之指揮或稽查之違規情形，而
    未逾越到案期限者，處新臺幣九百元罰鍰，違反道路交通管
    理事件統一裁罰基準表亦定有明文。異議人於出示證件後逕
    行取回，經舉發員警再次索取證件時，異議人拒絕出示，並
    於舉發員警先行離去後始離開現場，上開事時業經證人張瑞
    祥具結證述明確，是原處分機關認異議人有「違反條例之行
    為，拒絕停車接受稽查而逃逸」之違規行為尚非適當，應由
    本院裁定將原處分撤銷；又因異議人於前揭時、地，有不服
    從交通勤務警察之稽查之違規事實已甚明確，故本院復根據
    道路交通管理處罰條例第六十條第二項第一款及第六十三條
    第一項第三款等規定，並斟酌違反道路交通管理事件統一裁
    罰基準表之規定，另為異議人如主文第二項所示之諭知，以
    資適法。
六、依道路交通管理處罰條例第87條第2項，道路交通案件處理
    辦法第19條、第20條，裁定如主文。
中    華    民    國    97    年    10    月    22    日
                    交通法庭  法  官  王偉光
以上正本證明與原本無異
如不服本裁定應於送達後五日內向本院提出抗告狀
                              書記官  陳宥伶
中    華    民    國    97    年    10    月    23    日


司法院資訊處製作；財團法人民間司法改革基金會備份。
